【裁判字號】    98,司養聲,368
【裁判日期】    981203
【裁判案由】    終止收養
【裁判全文】
臺灣高雄地方法院民事裁定           98年度司養聲字第368號
聲  請  人  甲○○
上聲請人聲請許可終止收養事件，本院裁定如下：
    主  文
准予終止聲請人甲○○（女，民國○○○年○○月○○○日生，
身分證統一編號：Ｚ000000000號）與養父方連春（已
歿）及養母方毛玉珠（已歿）間之收養關係。
程序費用新臺幣壹仟元由聲請人負擔。
    理  由
一、按在養父母死亡後，民法修正前第1080條第5 項規定僅限於
    養子女不能維持生活而無謀生能力時，始得聲請法院許可終
    止收養，失之過嚴，是為保護養子女之利益，應使其有聲請
    法院許可終止收養之機會（見96年5 月23日修正立法理由一
    ），故於修正後民法第1080條之1 第1 項、第4 項明定：「
    養父母死亡後，養子女得聲請法院許可終止收養。」；「法
    院認終止收養顯失公平者，得不許可之。」又按養父母死亡
    時，養父母與養子女間之婚生親子關係固已消滅，然二者間
    之收養關係並未當然解消，是我國法上定有死後終止收養之
    制度，其目的在於解消養子女與死亡養父母之親屬間之法定
    血親關係，同時為圖回復其本性及回復其與本生父母之法律
    關係。換言之，在法院依法裁定收養終止之前，收養人與被
    收養人間之收養關係仍持續中，是本件即無適用舊法關於終
    止收養要件之餘地，而應逕依修正後民法親屬編之規定予以
    審酌，合先敘明。
二、聲請意旨略以：聲請人甲○○為方連春（民國31年11月20日
    生，身分證統一編號：Ｚ000000000號）與方毛玉珠（民國○○
    年○ 月○○日生，身分證統一編號：Ｚ000000000號）之養女，
    因養父方連春已於87年12月15日死亡，養母方毛玉珠於97年
    4 月5 日死亡，爰依民法第1080之1 條規定聲請終止前開之
    收養關係等語。
三、經查：(一)聲請人主張之事實，業據其提出聲請人戶籍謄本及
    收養人之除戶謄本等件為證，堪信屬實，並據聲請人到院陳
    述：「（問：事實理由？）事實理由詳如聲請狀所載。我的
    養父母都已經過世，我要終止與我養父及養母之收養關係，
    而且長期沒有家庭的溫暖，心靈上會有不健全的感覺。（問
    ：你幾歲被收養？被收養後是否就與養父母同住？）我兩歲
    被收養，但是因為養父母工作不穩定，小學時候我經常被寄
    放在親戚家，很少見到養父母，直到國中才有住在一起，我
    與養父較少住一起，因養父因票據案件被關，我與養母國中
    後住一起比較多。（問：養父母死後是否有祭拜他們？）有
    ，因養父之神位都放在高雄，養父母生前我也有關照他們給
    他們錢，但結婚之後，經濟能力許可，我都會給他們。（問
    ：即使沒有終止收養關係，你仍可與生父母連絡？）我希望
    可以認祖歸宗，找回原來的姓氏，養父母我仍會繼續祭拜他
    們。」等語（見本院98年11月27日非訟事件筆錄）。(二)另本
    院依職權函調聲請人之養父方連春及養母方毛玉珠之遺產稅
    申報資料，經函覆無方連春及方毛玉珠之遺產稅申報資料，
    有財政部臺灣省南區國稅局臺南市分局98年11月19日南區國
    稅南市一字第0980061539號函在卷可稽；又本院依職權函查
    聲請人甲○○之財產歸戶資料，經函覆甲○○名下無任何財
    產資料，亦有財政部高雄市國稅局98年10月28日財高國稅資
    字第0980076671號函附卷可憑。(三)綜上，堪認本件聲請人聲
    請終止收養，應無任何顯失公平之情形，揆諸首揭說明，聲
    請人聲請終止其與養父方連春及養母方毛玉珠間之收養關係
    ，於法並無不合，應予准許。
四、依非訟事件法第21條第1 項前段、第24條第1 項，裁定如主
    文。
中    華    民    國    98    年    12    月    3     日
                  家事法庭  司法事務官  宋佳蓁
如不服本裁定，應於裁定送達後10日之不變期間內，向本院提出
抗告狀，並繳納抗告費新臺幣1,000 元。
中    華    民    國    98    年    12    月    3     日
                            書  記  官  李聖章


司法院資訊處製作；財團法人民間司法改革基金會備份。
